【裁判字號】    98,苗小,403
【裁判日期】    980911
【裁判案由】    返還不當得利
【裁判全文】
臺灣苗栗地方法院民事小額判決         98年度苗小字第403號
原      告  甲○○
訴訟代理人  丙○○
被      告  戊○○○
            乙○○
            丁○○
兼  上一人
訴訟代理人  己○○
上列當事人間請求返還不當得利事件，本院於民國98年8 月28日
言詞辯論終結，判決如下：
    主  文
原告之訴及其假執行之聲請均駁回。
訴訟費用新臺幣壹仟元由原告負擔。
    事實及理由
一、原告起訴主張：被告己○○與訴外人即被告己○○之胞姐鄭
    錦蓮原共有門牌號碼苗栗縣西平里15鄰出水路76之1 之房屋
    （下稱系爭房屋），應有部分各1/2 。嗣因鄭錦蓮無力清償
    積欠原告近新臺幣（下同）100 萬元之債務，故由原告拍賣
    取得系爭房屋1/2 之應有部分，並經鈞院以民國96年11月8
    日苗院燉95年執讓9061第30961 號函文核發權利移轉證書。
    在執行測量之地政人員表示系爭房屋為透天厝無法分管之情
    形下，被告己○○竟未經原告同意，擅自將原告所有系爭房
    屋應有部分1/2 即36.5坪部分交予被告戊○○○、丁○○、
    乙○○及其子孫使用。原告為此曾分別以96年11月15日大甲
    郵局第452 號、97年12月25日大甲郵局第613 號存證信函通
    知被告，若欲繼續使用系爭房屋，應自原告取得權利移轉證
    書之日起，以每坪低於當地租金行情價格100 元，按月給付
    原告3,650 元相當於租金之使用費用，被告接獲通知後既未
    拒絕，視為同意上揭條件。原告曾數度催討前揭費用，然被
    告均置之不理，爰依不當得利之法律關係，求為命被告連帶
    給付自96年11月8 日起至98年6 月7 日止相當於租金之不當
    得利共69,350元，及自98年6 月8 日起至使用終止日止按月
    給付原告3,650 元等語。並聲明：(一)被告應連帶給付原告69
    ,350 元 ，及自起訴狀繕本送達翌日起清償日止，按年息百
    分之5 計算之利息。(二)被告應自98年6 月8 日起至終止使用
    房屋之日止，連帶按月給付原告3,650 元。(三)願供擔保，請
    准宣告假執行。
二、被告己○○則以：伊曾邀同原告協商分管，然未獲原告同意
    ，故兩造間並未達成分管協議。伊曾想將原告之使用範圍歸
    還原告，然原告均表示不要等語，資為抗辯。並聲明：原告
    之訴駁回。
三、被告戊○○○、丁○○、乙○○則均以：系爭房屋是被告戊○○○與其夫所建，嗣因蓋好房子時無錢繳納稅金，始將系
    爭房屋之稅籍登記於被告己○○及訴外人鄭錦蓮名下，系爭
    房屋仍係由渠等及5 個孫子女使用中，渠等等原本就有權利
    居住於系爭房屋中，原告請求渠等返還不當得利為無理由等
    語資為抗辯，並聲明：原告之訴駁回。
四、本件系爭房屋為未辦保存登記建物，起造人為被告戊○○○
    及其先夫鄭添財，因渠等無力繳納稅金，始將系爭房屋納稅
    義務人登記為被告己○○及訴外人鄭錦蓮，鄭添財過逝後，
    其繼承人戊○○○、譚鄭錦霞、鄭泰陽、己○○、鄭錦蓮、
    丁○○等人就鄭添財所遺財產並未辦理遺產分割，亦未辦理
    繼承登記。嗣因鄭錦蓮積欠原告債務，經原告執台灣台中地
    方法院95年度票字第9979號民事確定裁定聲請本院就鄭錦蓮
    於系爭房屋之權利予以強制執行，經本院以95年度執字第
    9061號強制執行事件就鄭錦蓮於系爭房屋之權利範圍2 分之
    1 予以強制執行，並於拍賣公告第三項其他公告事項載明「
    第361 建號（即系爭房屋）係未辦理第一次所有權登記之增
    建物，買受人無法逕持本院核發之權利移轉證明書辦理所有
    權登記」，經原告於96年10月17日以20萬5 千元得標買受，
    並經本院於96年11月8 日核發不動產權利移轉證書等情，為
    兩造所不爭執，且經本院依職權調取本院95年度執字第9061
    號強制執行事件卷宗查閱無訛，堪信為真實。
五、按不動產物權，依法律行為而取得、設定、喪失及變更者，
    非經登記，不生效力，民法第758 條定有明文；又違章建築
    之讓與，雖因不能為移轉登記而不能為不動產所有權之讓與
    ，但受讓人與讓與人間如無相反之約定，應認為讓與人已將
    該違章建築之事實上處分權讓與受讓人（台灣高等法院93年
    度重訴字第45號裁判意旨參照）。本件系爭房屋為未辦保存
    登記建物，起造人為被告戊○○○及訴外人鄭添財，已如前
    述，則依前開說明，系爭房屋之所有權係屬原始起造人之被
    告戊○○○及訴外人鄭添財，並無從為所有權之移轉登記，
    原告自無從因拍賣而取得系爭房屋之所有權應有部分2 分之
    1 。是原告主張其已因拍賣而取得系爭房屋之所有權應有部
    分2 分之1 云云，自無可採。
六、次按所謂應有部分，係指共有人對共有物所有權所享權利之
    比例，將所有權為抽象的、分數的量上劃分，而將之分屬於
    各共有人。其性質為具體而微之所有權，係量之分割而非質
    之分割，係抽象存在於共有物之任何微小部分之上，其內容
    、性質及效力，與所有權完全無異，僅其行使權利，應受應
    有部分之限制而已，故共有人超過其應有部分而為使用收益
    時，已屬侵害他共有人之所有權，他共有人固非不得依民法
    第179 條不當得利規定，請求返還占用之不當得利。惟依上
    開規定行使權利，必係共有人超過其應有部分而為使用收益
    時，致侵害他共有人之所有權，始足當之。本件原告既未因
    拍賣而取得系爭房屋之所有權應有部分2 分之1 ，已如前述
    ，而被告己○○又非系爭房屋之共有人，且被告己○○並未
    占有使用系爭房屋，又為原告自認在卷（詳卷第27頁），則
    原告依上開規定，以系爭房屋之共有人被告己○○將系爭房
    屋交付其餘被告使用，致侵害其共有之權利為由，請求被告
    等應返還占用系爭房屋之不當得利云云，自屬無據。
七、末按繼承人有數人時，在分割遺產前，各繼承人對於遺產全
    部為公同共有，民法第1151條定有明文。公同共有人之權利
    義務，依其公同關係所由規定之法律或契約定之；公同共有
    人對共有物之處分，及其他權利之行使，除法律或契約另有
    規定外，應得公同共有人全體之同意，民法第828 條第1 、
    2 項亦著有明文。本件系爭房屋為未辦保存登記建物，所有
    權係屬原始起造人之被告戊○○○及訴外人鄭添財，鄭添財
    過逝後，其繼承人戊○○○、譚鄭錦霞、鄭泰陽、己○○、
    鄭錦蓮、丁○○等人就鄭添財所遺財產並未辦理遺產分割，
    亦未辦理繼承登記，有如前述，則依上開規定，鄭添財之繼
    承人繼承系爭房屋之權利自應認係公同共有，原告既係因拍
    賣而繼受取得鄭錦蓮就系爭房屋之權利，自亦應認係公同共
    有之權利。而原告就其與其他公同共有人間就系爭房屋之權
    利義務如何，並未舉證證明，且其提起本件訴訟亦未經其他
    公同共有人之同意，則其逕行提起本訴訟，請求被告等人應
    返還占用系爭房屋之不當得利云云，自亦非法之所許，併予
    敘明。
八、綜上，原告依不當得利之法律關係，請求(一)被告應連帶給付
    原告69 ,350 元，及自起訴狀繕本送達翌日起清償日止，按
    年息百分之5 計算之利息。(二)被告應自98年6 月8 日起至終
    止使用房屋之日止，連帶按月給付原告3,650 元，均無理由
    ，應予駁回。又原告之訴既經駁回，其假執行之聲請即失所
    依附，應併予駁回。
九、本件事證已臻明確，兩造其餘主張、陳述與舉證，經審酌與
    本院前揭判斷不生影響，爰不再予逐一論述，附此敘明。
十、訴訟費用負擔之依據：民事訴訟法第78條。
中    華    民    國    98    年    9     月    11    日
              苗栗簡易庭法  官  王萬金
以上正本係照原本作成。
如不服本判決，應於判決送達後20日內，以判決違背法令為理由
，向本院提出上訴狀並表明上訴理由，及須按他造當事人之人數
附繕本。
上訴理由應表明：
  一、原判決所違背之法令及其具體內容。
  二、依訴訟資料可認為原判決有違背法令之具體事實。
如未表明上訴理由者，應於上訴後20日內向本院提出上訴理由。
當事人如對本件訴訟內容有所疑義，得聲請閱卷。
                        書記官  劉碧雯
中    華    民    國    98    年    9     月    11    日

司法院資訊處製作；財團法人民間司法改革基金會備份。
